【裁判字號】    97,簡,876
【裁判日期】    970312
【裁判案由】    違反臺灣地區與大陸地區人民關係條例等
【裁判全文】
臺灣高雄地方法院刑事判決              97年度簡字第876 號
公  訴  人  臺灣高雄地方法院檢察署檢察官
被      告  乙○○
指定辯護人  本院公設辯護人丙○○
被      告  甲○○
                      4樓
上列被告因違反臺灣地區與大陸地區人民關係條例案件，經檢察
官提起公訴（95年度偵字第2685、3333、6196、27377 號）及移
送併辦（96年度偵字第11272 號），本院受理後，經被告自白犯
罪，本院合議庭認宜以簡易判決處刑，裁定逕以簡易判決處刑，
判決如下︰
    主   文
乙○○共同違反不得使大陸地區人民非法進入臺灣地區之規定，
處有期徒刑伍月，如易科罰金，以銀元佰元即新臺幣玖佰元折
算壹日，減為有期徒刑貳月又拾伍日，如易科罰金，以銀元佰
元即新臺幣玖佰元折算壹日。緩刑年。
甲○○共同行使明知為不實之事項，而使公務員登載於職務上所
掌之公文書，足以生損害於公眾，處有期徒刑月，如易科罰金
，以銀元佰元即新臺幣玖佰元折算壹日，緩刑貳年。
。
    事實及理由
一、乙○○明知甲○○為大陸地區人民，且二人無結婚之真意，
    然為使大陸地區人民甲○○入境臺灣地區工作，竟與梁謦麟
    、鍾秀月（上2 人均經檢察官起訴，現由本院審理中）、林
    道旺（現另由臺灣板橋地方法院以96年度訴字第539 號審理
    中）共同基於使大陸地區人民非法進入臺灣地區之犯意聯絡
    ，及與甲○○、梁謦麟、鍾秀月、林道旺基於行使公務人員
    登載不實文書之犯意聯絡，先在梁謦麟、鍾秀月、林道旺等
    人之安排下，於民國92年7 月31日，由鍾秀月搭載乙○○前
    往機場，林道旺帶領乙○○和其他欲前往大陸地區假結婚之
    真實姓名年籍不詳之成年男女前往大陸地區，乙○○即於當
    日與甲○○辦理結婚手續，並前往福建省福州市公證處辦理
    公證，迨乙○○領得福州市公證處核發之結婚公證書並返回
    臺灣地區後，乙○○又填具「大陸地區人民進入臺灣地區保
    證書」，表示願意擔任甲○○來臺之保證人，持向高雄縣政
    府警察局岡山分局燕巢派出所派出所辦理對保手續，並於92
    年8 月20日持前揭大陸地區核發之結婚公證書向財團法人海
    峽交流基金會（以下簡稱「海基會」）申請認證，取得該會
    之認證書後，再於同日持前揭結婚公證書及海基會證明書等
    資料，前往高雄縣燕巢鄉戶政事務所填具「結婚登記申請書
    」申請辦理結婚登記，使承辦戶籍登記之公務員，將其與甲
    ○○結婚之不實事項登載於其職務上所掌之戶籍登記簿、戶
    籍謄本等公文書上，足以生損害於戶政機關對結婚登記管理
    、人民身分關係管理之正確性。嗣乙○○復委託梁謦麟於92
    年8 月21日，前往內政部警政署入出境管理局（該局自96
    年1 月2 日起改制為行政院內政部入出國及移民署，承接該
    局業務，下稱境管局），出具「大陸地區進入臺灣地區旅行
    證申請書」，並檢附上述登載不實之戶籍謄本，及結婚證明
    書、公證書、保證書等資料，持交境管局之承辦人員，以配
    偶探親來臺之理由申請大陸地區人民甲○○入境，該局承辦
    人員於實質審查後即發給甲○○中華民國臺灣地區旅行證，
    甲○○遂得於92年10月13日以探親名義非法進入臺灣地區。
二、前開犯罪事實，業據被告甲○○、乙○○於本院審理時坦承
    不諱，復經同案被告梁謦麟、鍾秀月於警詢及偵查中供述甚
    詳（見警一卷第61頁，警二卷第67頁，95年度偵字第2685號
    卷第48頁反面、51頁反面，95年度偵字第6196號卷(一)第161
    、17 7至179 、193 、194 頁），並有大陸地區人民進入臺
    灣地區旅行證申請書、中華人民共和國結婚證明書、中華民
    國臺灣地區旅行證、入出國日期證明書、大陸地區人民進入
    臺灣地區保證書、結婚登記申請書、戶籍謄本、財團法人海
    峽交流基金會（92）南核字第042408號證明書及中華人民共
    和國福建省福州市公證處公證書、被告委託梁謦麟辦理入臺
    證手續之委託書等件在卷可稽（見95年度偵字第27377 號案
    卷第41至51頁），足徵被告甲○○、乙○○之自白核與事實
    相符，應堪採信。綜上所述，本案事證明確，被告2 人之犯
    行洵堪認定，應予依法論科。
三、新舊法律之比較：
  (一)按被告甲○○、乙○○行為後，臺灣地區與大陸地區人民關
    係條例第79條關於違反同條例第15第1 款所規範之使大陸地
    區人民非法進入臺灣地區之處罰規定業經變更。按被告行為
    時之同條例第79條第1 項規定：違反第15條第1 款規定者，
    處5 年以下有期徒刑、拘役或科或併科新臺幣50萬元以下罰
    金，而前開規定業於以92年10月29日修正，同年12月31日施
    行，按修正後之規定，違反第15條第1 款規定者，處1 年以
    上7 年以下有期徒刑，得併科新臺幣100 萬元以下罰金。意
    圖營利而犯前項之罪者，處3 年以上10年以下有期徒刑，得
    併科新臺幣500 萬元以下罰金。經比較修正前、後之規定，
    以上開修正前之規定較有利於被告，自應依修正前即被告行
    為時之臺灣地區與大陸地區人民關係條例第79條規定處斷。
  (二)又被告甲○○、乙○○行為後，刑法部分條文業於94年2 月
    2 日修正公布，並自95年7 月1 日起施行，又刑法施行法增
    訂第1 條之1 ，亦於95年6 月14日修正公布，同年7 月1 日
    起施行。按行為後法律有變更者，適用行為時之法律，但行
    為後之法律有利於行為人者，適用最有利於行為人之法律，
    刑法第2 條第1 項定有明文。次按本次刑法修正之比較新舊
    法，應就罪刑有關之共犯、未遂犯、想像競合犯、牽連犯、
    連續犯、結合犯，以及累犯加重、自首減輕暨其他法定加減
    原因（如身分加減）與加減例等一切情形，綜其全部罪刑之
    結果而為比較，最高法院95年度第8 次刑庭會議著有決議可
    資參照。經查：
    1.刑法第28條關於共同正犯之規定，由原條文：「二人以上
      共同實施犯罪之行為者，皆為共同正犯。」修正為：「二
      人以上共同實行犯罪之行為者，皆為共同正犯。」，將「
      實施」一語修正為「實行」，揆諸其修正理由，在於修正
      共同正犯之參與類型，確定在「實行」概念下之共同參與
      行為，始能成立共同正犯，而排除「陰謀共同正犯」及「
      預備共同正犯」，此次修正已限縮其適用範圍，自屬法律
      有變更，而非僅單純文字之變動（最高法院96年度臺上字
      第934 號判決參照），又經比較新舊法結果，以修正後及
      裁判時之刑法第28條對於被告有利。
    2.刑法第216 條、第214 條之行使使公務員登載不實文書罪
      之法定刑為3 年以下有期徒刑、拘役或科銀元500 元以下
      罰金。而關於罰金刑最低數額之規定，依修正前刑法第33
      條第5 款規定，及依現行法規所定貨幣單位折算新臺幣條
      例規定折算後，為銀元1 元即新臺幣3 元；依修正後刑法
      第33條第5 款規定，最低額則為新臺幣1,000 元。從而，
      經比較結果，應以行為時法即修正前刑法規定對被告較為
      有利。
    3.又刑法第55條後段有關「犯一罪而其方法或結果之行為犯
      他罪名」之牽連犯之規定，經修正刪除，亦即修正後之刑
      法，已無牽連犯得論以裁判上一罪之情形。所犯之數罪，
      應按其具體情形論罪。查被告乙○○所為使大陸地區人民
      非法進入臺灣地區罪及行使使公務員登載不實文書罪，其
      行為、時間屬個別獨立，但有方法、目的之牽連關係，如
      適用修正前之規定，顯較有利於被告，
  (三)綜上所述，經綜合比較結果，因被告乙○○所犯之罪依修正
    前刑法牽連犯之規定僅論以一罪，依修正後刑法規定則須論
    以數罪；被告2 人所犯之罪罰金刑最低數額以修正前刑法規
    定較低；又修正前、後刑法共同正犯範圍之變更於本案被告
    2 人犯行均無影響。是仍以修正前即行為時之刑法規定，對
    被告2 人較為有利，自應依刑法第2 條第1 項前段之規定，
    適用修正前刑法規定處斷。
三、論罪科刑部分：
  (一)按臺灣地區與大陸地區人民關係條例第79條第1 項對於違反
    同條例第15條第1 款所定不得使大陸地區人民非法進入臺灣
    地區之處罰，旨在防止大陸地區人民非法進入臺灣地區，以
    維護臺灣地區之安全與安定；所稱「非法」，自應從實質上
    之合法性予以判斷，凡評價上違反法秩序之方法，均屬「非
    法」；參照行政程序法第119 條第1 款、第2 款規定，受益
    人以詐欺、脅迫或賄賂方法，使行政機關作成行政處分者；
    或對重要事項提供不正確資料或為不完全陳述，致使行政機
    關依該資料或陳述而作成行政處分者，其信賴不值得保護。
    故在大陸地區通謀虛偽結婚，以不實之結婚證明辦理相關戶
    籍登記、入境等手續，憑以進入臺灣地區，其所持之入境許
    可文件雖係入出境主管機關所核發，形式上為合法，但因以
    詐欺方法而取得，即不具實質上之合法性，仍屬非法進入臺
    灣地區，最高法院94年度臺上字第1064號判決意旨參照。又
    按結婚應以當事人之一方為申請人，為結婚之登記，戶籍法
    第17條及第35條分別定有明文；而登記之際並應提出證明文
    件與戶政機關查驗後，即應予以登載，戶籍法施行法第13條
    第2 項、第17條亦定有明文，是關於結婚戶籍登記，戶籍機
    關僅有形式審查權而無實質審查權，此觀之戶籍法第54條規
    定申請人故意為不實之申請，應處銀元9 千元以下罰鍰自明
    。從而，明知無結婚之實，卻使戶政機關之公務員為結婚之
    登記，自構成刑法第214 條之使公務員登載不實罪。
  (二)是核被告乙○○利用假結婚方式，使大陸地區人民甲○○非
    法進入臺灣地區之行為，係違反修正前臺灣地區與大陸地區
    人民關係條例第15條第1 款規定，應依修正前同條例第79條
    第1 項使大陸地區人民非法進入臺灣地區罪處斷，又被告乙
    ○○持相關證明文件，使戶政機關人員將其與被告甲○○結
    婚之不實事項，登載於戶籍謄本上，在持記載其與被告甲○
    ○結婚之不實事項之戶籍謄本，向境管局申請使被告甲○○
    入境之行為，係犯刑法第216 條、第214 條之行使使公務員
    登載不實文書罪；被告甲○○為非法入境之大陸地區人民，
    推由被告乙○○為其2 人向戶政機關申辦不實之結婚登記，
    再向境管局行使之，以取得中華民國臺灣地區旅行證並順利
    入境臺灣地區，自身並不構成使大陸地區人民非法進入臺灣
    地區罪，核其所為，係犯刑法第216 條、第214 條之行使使
    公務員登載不實文書罪。
  (三)被告2 人向戶政機關辦理結婚登記後，復將內容不實之戶籍
    謄本等文件持以向境管局人員行使，其2 人使公務員登載不
    實之低度行為，均為行使之高度行為所吸收，均不另論罪。
    又被告乙○○與梁謦麟、鍾秀月、林道旺等人就上開使大陸
    地區人民非法進入臺灣地區之犯行，均有犯意聯絡及行為分
    擔，皆為共同正犯；被告乙○○、被告甲○○與梁謦麟、鍾
    秀月、林道旺等人就上開行使使公務員登載不實文書之犯行
    ，亦有犯意聯絡及行為分擔，皆為共同正犯。
  (四)被告乙○○所犯上開使大陸地區人民非法進入臺灣地區罪、
    行使使公務員登載不實文書2 罪間，有方法目的之牽連關係
    ，應從較重之使大陸地區人民非法進入臺灣地區罪處斷。爰
    審酌被告乙○○並無前科，被告甲○○於臺灣地區亦均無前
    科，素行尚佳，有臺灣高等法院被告前案紀錄表各1 份在卷
    可按，且被告2 人犯後均坦承犯行，態度良好，兼衡被告2
    人犯罪之動機、目的、手段、情節及所生危害等一切情狀，
    量處如主文所示之刑。又刑法關於易科罰金之折算標準，依
    95 年7月1 日修正施行前之刑法第41條第1 項前段，及刪除
    前罰金罰鍰提高標準條例第2 條前段規定，應以銀元100 元
    以上300 元以下折算1 日，經折算為新臺幣後，以新臺幣30
    0 元以上900 元以下折算1 日，而依95年7 月1 日修正公布
    之刑法第41條第1 項前段規定，應以新臺幣1,000 元、2,00
    0 元或3,000 元折算1 日；經比較適用結果，以修正前刑法
    第41條規定對被告較有利，是應適用被告行為時即修正前刑
    法第41條規定諭知如主文所示之易科罰金之折算標準（刑法
    第41條規定屬有關刑罰執行之易刑處分，並非直接涉及實體
    刑罰權之論罪、科刑事項，與上揭修正刑法規定自無整體比
    較適用之問題，併予敘明）。
  (五)再本案被告乙○○之犯罪時間均係在96年4 月24日之減刑基
    準日前，且所犯之罪刑，合於減刑條件，應依中華民國九十
    六年罪犯減刑條例第2 條第1 項第3 款予以減輕其宣告刑二
    分之一，並依前揭標準諭知易科罰金之折算標準。至被告甲
    ○○犯罪雖在96年4 月24日之減刑基準日以前，惟其於96年
    6 月15日經本院發佈通緝，而於中華民國九十六年罪犯減刑
    條例施行後之96年10月22日始緝獲歸案，有本院96年雄院隆
    刑矚緝字第662 號通緝書、96年雄院隆刑矚銷字第1069號撤
    銷通緝書各1 份在卷可參（見本院96年度訴字第1066號卷一
    第162 、163 、376 頁，卷二第1 頁），自非該條例第5 條
    所稱「於96年12月31日以前自動歸案」情形，依法不得減刑
    ，附此敘明。另查被告乙○○、甲○○均未曾因故意犯罪受
    有期徒刑以上刑之宣告，有臺灣高等法院被告前案紀錄表1
    份在卷可按，本院審酌被告2 人係因一時失慮而為本案犯行
    ，經此次偵、審程序及科刑之教訓，當知所警惕，信無再犯
    之虞，又考量被告乙○○有中度肢障而領有身心障礙手冊（
    見95年度偵字第27377 號案卷第49頁），被告甲○○則一再
    向本院表示悔過及希望早日返回大陸地區照顧親人之心願（
    見臺灣高雄地方法院檢察署97年度聲他字第23343 號函附聲
    請書，本院卷第11、12頁），因認前揭對被告2 人宣告之刑
    以暫不執行為適當，爰併諭知被告乙○○緩刑3 年，被告甲
    ○○緩刑2 年，以啟自新（緩刑之宣告，以裁判時之狀態為
    準，是應逕行適用修正後刑法第74條之規定，最高法院95年
    第8 次刑事庭會議決議可資參照）。
四、依刑事訴訟法第449 條第2 項、第3 項，修正前臺灣地區與
    大陸地區人民關係條例第79條第1 項，刑法第2 條第1 項前
    段、第11條前段、第216 條、第214 條、第74條第1 項第1
    款，修正前刑法第28條、第55條後段、第41條第1 項前段，
    刪除前罰金罰鍰提高標準條例第2 條，中華民國九十六年罪
    犯減刑條例第2 條第1 項第3 款、第7 條，逕以簡易判決處
    如主文所示之刑。
中    華    民    國    97    年    3    月     12    日
                    刑事簡易庭  法  官  陳思帆
以上正本證明與原本無異。
如不服本判決應於收受本判決後10日內向本院提出上訴書狀，並
應敘述具體理由，如未敘述上訴理由者，應於上訴期間屆滿後20
日內補提理由書狀於本院（均須按他造當事人之人數附繕本）
中    華    民    國    97    年    3     月    12    日
                                書記官  王高山
上為抄本係照正本作成。
中    華    民    國    98    年    2     月    23    日
                                書記官  李宗諺
附錄本案論罪科刑所適用之法條全文：
臺灣地區與大陸地區人民關係條例第15條
下列行為不得為之：
一  使大陸地區人民非法進入臺灣地區。
二  明知臺灣地區人民未經許可，而招攬使之進入大陸地區。
三  使大陸地區人民在臺灣地區從事未經許可或與許可目的不符
    之活動。
四  僱用或留用大陸地區人民在臺灣地區從事未經許可或與許可
    範圍不符之工作。
五  居間介紹他人為前款之行為。
修正前臺灣地區與大陸地區人民關係條例第79條
違反第15條第1 款規定者，處5 年以下有期徒刑、拘役或科或併
科新臺幣50萬元以下罰金。
以犯前項之罪為常業者，處1 年以上7 年以下有期徒刑，得併科
臺幣1 百萬元以下罰金。
第1 項之未遂犯罰之。
中華民國刑法第214條
明知為不實之事項，而使公務員登載於職務上所掌之公文書，足
以生損害於公眾或他人者，處3 年以下有期徒刑、拘役或5 百元
以下罰金。
中華民國刑法第216條
行使第210 條至第215 條之文書者，依偽造、變造文書或登載不
實事項或使登載不實事項之規定處斷。


司法院資訊處製作；財團法人民間司法改革基金會備份。
